【裁判字號】    89,上訴,1828
【裁判日期】    890821
【裁判案由】    偽造有價證券等
【裁判全文】
臺灣高等法院臺中分院刑事判決                  八十九年度上訴字第一八二八號
    上  訴  人  臺灣台中地方法院檢察署檢察官
    被      告  庚○○
    選任辯護人  王錦昌
右上訴人因被告偽造有價證券等案件，不服臺灣台中地方法院八十八年度訴字第二四
四一號中華民國八十九年八月二十一日第一審判決（起訴案號：臺灣台中地方法院檢
察署八十八年度偵字第二三四二六號），提起上訴，本院判決如左：
      主  文
原判決撤銷。
庚○○連續意圖供行使之用，而偽造有價證券，處有期徒刑壹年捌月，緩刑肆年。
偽造之「益福建設有限公司」、「己○○」印章各一顆，八十八年六月七日致壬○○
及戊○各該函件上偽造之「益福建設有限公司」印文各一枚，附表（一）所示各合約
書上偽造之「益福建設有限公司」、「己○○」印文各肆枚，及附表（二）編號３、
５所示偽造之本票貳紙均沒收。
      事  實
一、庚○○因急於創業，復與其父己○○間對於事業經營之理念不合，未獲其父之充
    分支援，竟基於意圖為自己不法所有之概括犯意，於民國八十六年五月間，未經
    其父授權，假借其父己○○擔任負責人之「益福建設有限公司」（下稱益福公司
    ）名義，並以其父己○○係長億集團之成員為詞，連續向壬○○、戊○、乙○○○、黃王金花、丙○○、甲○○等人詐稱：益福公司計畫在臺中市○○路興建家
    樂福大樓，若投資每股新台幣（下同）五十萬元，兩年後還本外加紅利共一百萬
    元；庚○○為掩護其詐欺犯行以取信於壬○○等人，並於同年五月間在台中市委
    由一不知情之不詳姓名之成年人，偽刻「益福公司」及其父「己○○」之印章，
    旋即基於行使偽造私文書及意圖供行使之用而偽造有價證券之概括犯意，連續於
    附表（一）所示各日期，在台中市○○路二三三巷十三號一樓益福公司偽造如附
    表（一）所示之合約書計六件，以上開偽造之印章，在各該合約書上分別偽造「
    益福公司」及「己○○」之印文各四枚，並連續於附表（二）所示各發票日，在
    同址以上開偽造之印章，在各該本票上面分別偽造「益福公司」及「己○○」之
    印文各一枚，據以偽造「益福公司」為共同發票人之如附表（二）所示本票計九
    張，並即持以行使，將其所偽造之本票，分別交付附表（二）所示各執票人，所
    偽造之合約書，亦經其分別交付附表（一）所示各該合約書之對造當事人，均足
    生損害於益福公司及己○○，壬○○等人均不疑有詐，致壬○○、戊○、乙○○○、黃王金花、丙○○各交付五十萬元，甲○○交付二百萬元，庚○○共計向壬○○等人詐得四百五十萬元後，並未投資於興建家樂福大樓，而將款悉數用於其
    個人之轉投資、還債、或於用生活費，全部花用磬盡，嗣約定之清償期限八十八
    年五月三十一日屆至後，庚○○因未能如期付款，乃於八十八年六月七日，又在
    同址偽造致壬○○、戊○之函文各一件，表明將延至八十八年六月三十日發還本
    利云云，仍以上開偽造之印章，在各該函文上面偽造「益福公司」之印文各一枚
    ，並將所偽造之各該函件持以行使，經其分別交付壬○○、戊○等二人，以資搪
    塞，均足生損害於益福公司。嗣壬○○等人持上開合約書、本票、及函件，請求
    庚○○付款時，庚○○竟避匿無，壬○○等人始知受騙。
二、案經壬○○、戊○、乙○○○、黃王金花、丙○○、甲○○訴請臺灣臺中地方法
    院檢察署檢察官偵查起訴。
      理  由
一、訊據被告庚○○矢口否認前揭犯行，辯稱其未詐欺、亦未偽造文書及偽造有價證
    券，其以益福公司名義經營事業，係經其父益福公司負責人己○○之授權，其父
    己○○亦知其以益福公司名義為上開投資行為，「益福公司」及「己○○」等印
    章，亦在其用於簽訂上開合約書及簽發上開本票之前，即已交由其使用，而家樂
    福大樓興建案，係因洽購土地過程中，另有他人出價較高，致其與地主未能達成
    土地之買賣，且其發現所欲洽購之土地中，部分係屬水利地，乃終止該案之進行
    ，並非對壬○○、甲○○等人自始即存心詐欺，況甲○○於民國八十一年間，即
    曾投資被告以益福公司名義在台中市○區○○○段之房屋興建案，以甲○○、丙○○、黃春葉名義各投資五十萬元，約定每股股金五十萬元，屆滿一年，除可分
    得股金五十萬元外，尚可分得紅利三十七萬五千元，嗣該案因故未推出，被告另
    於台中縣大雅鄉橫山村投資興建十一戶，一年屆滿，被告仍依約給付甲○○三股
    股金共一百五十萬元及紅利共一百十二萬元，甲○○亦無異言，自不能以本件家
    樂福大樓興建案之因故未推出，即謂被告係出於詐欺之意圖，被告先前於偵查及
    原審審理之初供稱上開「益福公司」及「己○○」之印章，係被告未經授權所盜
    刻，上開合約書、函件及本票，係被告未經授權所偽造等語，乃因於被告財務已
    陷入困境，被告之父不肯救援，被告不堪父親之絕情，遂不惜自暴自棄，欲藉使
    父親感受痛苦，致為上開不實之自白，實則被告並未詐欺、偽造文書、及偽造有
    價證券云云。惟查：
    （一）古揭事實，業據告訴人壬○○、戊○、甲○○等人於偵查或原審審理中指
    訴在卷，並有前開合約書、本票、及函件等影本附卷可稽，復據被告迭於偵查中
    自白：「有（向告訴人壬○○等人召募益福公司之投資案），我是在八十六年五
    月間籌備要投資一個開發案，：：：」，「他們一人投資五十萬元」，「因該開
    發案後來失敗，實際上沒有興建該大樓」，「（告訴人投資的錢），有一些用在
    別的開發案，：：：」，「：：：，我是把他們（指告訴人）的錢拿到別的開發
    案，與朋友鄭源泉合買土地，合買南投縣名間鄉的土地，我出資二百五十萬元，
    他們（指鄭源泉等人）出資七百五十萬元，不包括銀行貸款。」「共（向告訴人
    等）召九股，各五十萬元，共四百五十萬元」，「（另外二百萬元）自己花掉了
    ，（花於）生活費用、還債。」「（與告訴人簽約的事），我爸爸都不知道」，
    「己○○的印章是）我在八十六年五月間在台中市找人刻的，沒有經過我爸爸同
    意，他也不知道我與人家簽約的事。」「（益福公司的印章）本來不是這個章，
    合約書上的公司章是我自己偷刻的，也是在八十六年五月間（刻的）。」「印章
    都是我盜刻的，我父親沒有同意。本票上面益福公司及己○○的印章是我自己蓋
    的。」「（召募所得的四百五十萬元是否全部花掉？）是，我做我自己的轉投資
    、吃飯、還債、生活費。」「（實際上並未做本案合約書上的投資？）是。」「
    （開給告訴人的本票所蓋己○○、益福公司的印章是否你偽造的？）是。是用我
    自己盜刻的印章蓋的。」（八十八年度他字第三○○○號偵查卷第二十五、二十
    六頁，第二十八、二十九頁，第三十三、三十四頁），於原審審理之初，又據其
    坦承其偽刻其父及益福公司之印章，並用以簽發本票，其父事前不知，事後始知
    悉等情屬實，（原審卷第十七頁）。
    （二）證人己○○於原審雖證稱：「知道（被告在弘孝路興建家樂福大樓），：
    ：：，有同意以我建設公司名義做，：：：，有將公司大小章交給他，非印鑑章
    ，另交付章給他，：：：」，又證稱：「有（授權被告以益福公司名義對外營業
      ），無論事前或事後知道，均同意，若金額太大，我會表示意見，但被告是我
    兒子，且讀本科，無論他做什麼我都會同意。」（原審卷第四十八、四十九頁、
    第二一二頁），惟查該證人與被告係父子關係，為骨肉至親，所證已難免偏頗之
    虞，且在本院調查中經予隔離訊問結果，被告語多閃爍，幾經質問，始供明上開
    印章是在益福公司成立時就刻的，是其叫張雅惠小姐去刻的，是經其父同意才刻
    的，張小姐刻回來後直接交給其保管，其保管至八十七年，已全部交還給其父親
    ，係於早上上班時間，其拿到公司交給其父親，但不包括建築師用的那顆，放在
    建築師那邊的章不是由其交還其父等語，證人己○○則證稱本案之二顆印章應該
    還在，是被告在保管，被告並未把該二顆印章交還給伊，益福公司之大小章及伊
    個人之印章也有交給建築師保管之情形，是由被告交給建築師的，建築師有將益
    福公司及伊個人之印章交還給伊云云，經再質以「是建築師交還給你的嗎？」其
    又證稱：「他是交還給庚○○的。」核其所證與被告庚○○所供各異其詞，尤以
    被告於本院問其何時將上開二顆印章交還其父時，其竟天外飛來一筆，除供稱「
    早上上班時間，我拿到公司交給他」外，又供稱：「不包括建築師用的那顆」，
    反致關於其所保管之該二顆及另由建築師所保管之印章已否交還其父，所供與其
    父所證均有未符，其所辯顯難採信，證人己○○之證詞，自亦無從資為有利於被
    告之證據。
    （三）原審法院審理中，雖經依被告聲請傳訊證人陳能同、王竹旺到庭詐證，並
    據該二證人分別提出益福公司與常赫事業股份有限公司間往來之本票、支票及退
    票理由單、經濟部公司執照等件資以證明上開二顆印章，於八十四年、八十五年
    間，亦即遠在八十六年五月之前即已存在，惟查證人王竹旺提出之益福公司經濟
    部公司執照上面所蓋「益福公司」之印文，核與被告提出於本院之合約書、本票
    上面所蓋「益福公司」之印文，及被告提出於本院之「益福公司」印章當庭所蓋
    之印文，均顯有未合，而前開經濟部公司執照上面所蓋「己○○」之印文則模糊
    不清，難以辨認與被告提出為證之上開合約書及本票上面所蓋「己○○」之印文
    究否相同，（參見原審卷第一七六頁、本院卷第四十四頁及外放於證物袋之合約
    書），至證人陳能同提出之本票、支票背面（背書章）所蓋「益福公司」之印文
    ，是否即被告提出於本院之合約書及本票上面所蓋「益福公司」之印文，或即被
    告提出於本院之「益福公司」印章所蓋之印文，固未可遽予論斷，然上開「益福
    公司」之印章既始終在被告保管中，被告即非不可隨時精心運用，證人陳能同提
    出之上開本票及支票，該紙本票之發票日為八十四年一月十七日，金額高達五百
    萬元，未載到期日，依票據法第二十二條第一項規定，其票據上之權利，對於發
    票人自發票日起算，三年間不行使，因時效而消滅，另外一紙支票之退票日為八
    十五年四月二十五日，亦為期已久，常赫事業股份有限公司迄今仍持有各該票據
    ，復願提出上開支票及本票為其作證，雙方之間似無一般債權人與債務人橫目相
    向之情形，與常情亦屬有悖，彼等雙方是否確有上開債權債務關係之存在，亦非
    無疑，上開本票、支票及退票理由單、經濟部公司執照，及證人陳能同、王竹旺
    於原審所證，自不足資為有利於被告之認定。至被告另提出於原審之益福建設土
    地開發投資報酬分析表等文件上面所蓋「益福公司」及「己○○」之印文，（原
    審卷第一八一頁至第一九九頁），因各該文件皆屬益福公司內部之文件，被告就
    其所保管之上開印章，非不可隨時精心運用，已詳前述，各該益福公司內部之文
    件，均難遽採為有利於被告之證據，亦不待贅言。
    （四）本件告訴人等與被告間所訂合約中係經載明投資興建座落台中市○○路益
    福建設家樂福大樓，地上十四層地下二層之土地開發案，而非借款，有合約書在
    卷可稽，「投資興建大樓開發土地」與「出借款項」，其誘因究屬有別，本件告
    訴人甲○○縱曾投資被告以益福公司名義在台中市○區○○○段之房屋興建案，
    嗣該案因故未推出，被告另於台中縣大雅鄉橫山村投資興建十一戶，仍依約給付
    甲○○股金及紅利，甲○○亦無異言等情屬實，然並不能因此即謂告訴人甲○○
    等人投資於本件家樂福大樓興建案之時，即同意將款借予被告，或同意被告任意
    將款用於其本身之轉投資，證人王少金於原審證稱被告在八十一、八十二年間在
    日進街有一興建案，因無法蓋，後來聽說轉到大雅蓋，甲○○找了一些親戚來投
    資，但日進街該案無法蓋轉到大雅投資，其係聽老闆（按即被告庚○○）說的。
    證人陳振福於原審亦證稱弘孝路興建案，因景氣不好，被告委由其規劃，因風險
    大而未做等語，微論證人王少金所證內容係聽聞被告所說，縱其所證屬實，然本
    件告訴人等係與被告簽約投資興建大樓開發土地，而非出借款項，依上述說明，
    其與陳振福所證，原即均不足資為有利於被告之認定，實不待贅言。告訴人壬○○等六人於原審審理中提出聲請狀聲請對被告撤回詐欺之告訴，並於狀中載稱渠
    等經與被告懇談後，發現係出於誤會云云，亦顯係於雙方達成和解後故為迴護之
    詞。辯護人另聲請傳訊之證人楊文瑚、朱素萩、楊文溪、蔡金英、蔡同林、劉淑
    屏，因所聲請傳訊之各該證人，與被告之父親均具父子或子媳之關係，業據辯護
    人於該聲請狀中陳明，且本件之待證事項已臻明瞭，本院認無再行傳訊之必要。
    被告於偵查及原審審理之初所為之自白，核與事實相符，其事後所為翻異，無非
    飾卸之詞，不足採信，事證明確，犯行堪以認定。
二、被告未經其父授權或同意，擅自偽造其父「己○○」及「益福公司」之印章，加
    蓋於上開合約書或函件上面，藉以偽造私文書，並持以行使，自足生損害於益福
    公司及己○○，亦未經其父授權或同意，擅自以上開偽造之「己○○」及「益福
    公司」之印章，加蓋於附表（二）所示各該本票上面，藉以偽造「益福公司」為
    共同發票人之本票，且益福公司實際並未投資台中市○○路家樂福大樓之興建案
    ，被告竟以該投資案為餌，使壬○○等人陷於錯誤，致將款分別交付被告，被告
    於取得各該投資款後，既未用於所謂之家樂福大樓之興建案，旋即將之用於其個
    人之轉投資、償債、及生活費用，顯見其於向壬○○等人召募入股之時，即基於
    於意圖為自己不法之所有。核被告庚○○所為，係犯刑法第二百零一條第一項之
    偽造有價證券罪、第二百十六條、第二百十條之行使偽造私文書罪、第三百三十
    九條第一項之詐欺罪。被告委由不知情之已成年人偽造「益福公司」及「己○○
    」之印章，係屬間接正犯；被告偽造印章，並分別藉以偽造印文於前揭各該合約
    書、函件、及本票上面，其偽造印章係偽造私文書及偽造有價證券之階段行為，
    偽造印文則屬偽造私文書及偽造有價證券之部分行為，不另論以偽造印章、印文
    罪；被告偽造私文書後復持以行使，其偽造之低度行為應為行使之高度行為所吸
    收，偽造有價證券後復持以行使，其行使之輕度行為應為偽造之重度行為所吸收
    ，均祇應論以行使偽造私文書罪或偽造有價證券罪；被告上開多次詐欺、多次行
    使偽造私文書、及多次偽造有價證券之犯行，均時間密接，犯罪構成要件相同，
    顯係基於概括犯意反覆為之，為連續犯，應各以一罪論，並分別依法加重其刑；
    被告所犯上開三罪間，有方法結果之牽連關係，應從一重之偽造有價證券罪處斷
    ；被告偽造上開有價證券後，將之分別持交壬○○等人，藉以取信於壬○○等人
    ，而使壬○○等人各交付投資款於伊，且壬○○等人所交付之投資款，並非即各
    該本票票面所載之金額，亦即被告對壬○○等人所分別取得之金額，並非其行使
    各該有價證券而取得之票面價值之對價，其對壬○○等人吸收投資款之行為，乃
    行使有價證券以外之另一行為，與行使有價證券有方法結果之牽連關係，而非屬
    行使有價證券之行為，應論以詐欺罪之牽連犯，併予明。
三、原審疏未詳察，對被告遽為無罪之諭知，尚有未洽，檢察官上訴意旨指摘原判決
    不當，非無理由，本院應將原判決撤銷改判。查被告因急於創業，復與其父己○○間對於事業經營之理念不合，未獲其父之充分支援，執意冒進，偽造其父「己○○」及「益福公司」之印章，並據以偽造上開合約書及本票，使壬○○等人陷
    於錯誤，而交款予伊，其事後已與壬○○等被害人達成民事上和解，並獲其父及
    壬○○等被害人之諒解，有聲請狀附卷足憑（原審卷第一五三頁）。被告因於一
    時失慮，致觸刑章，衡其犯罪情狀，尚非不堪憫恕，倘處以法定最低刑，猶嫌過
    重，爰予依法酌減其刑，並審酌被告犯罪之動機、目的、手段、所生之危害、及
    犯罪後之態度等一切情狀，量處有期徒刑一年八月。復查被告未曾受有期徒刑以
    上刑之宣告，有臺灣臺中地方法院檢察署刑案查註紀錄表附卷可稽，於犯罪後己
    知悔悟，受上開罪刑之宣告後，當知警惕，諒無再犯之虞，本院認其所受之宣告
    刑，以暫不執行為適當，爰併予宣告緩刑四年，以勵自新。被告偽造之上開「益
    福公司」及「己○○」之印章各一顆，八十八年六月七日致壬○○及戊○各該函
    件上偽造之「益福公司」印文各一枚，附表（一）所示各合約書上偽造之「益福
    公司」、「己○○」印文各四枚，及附表（二）編號３、５所示偽造之本票二紙
    ，均應予沒收；至附表（二）中所示除編號３、５以外之其餘本票，於被告與壬○○等告訴人達成和解後，已全部經被告收回並予撕毀，業據被告於本院調查中
    陳明在卷（本院卷第三十八頁），既經撕毀而滅失，爰不予宣告沒收。
四、據上論斷，應依刑事訴訟法第三百六十九條第一項前段、第三百六十四條、第二
    百九十九條第一項前段，刑法第五十六條、第二百零一條第一項、第二百十六條
    、第二百十條、第三百三十九條第一項、第五十五條、第五十九條、第七十四條
    第一款、第二百零五條、第二百十九條，判決如主文。
本案經檢察官辛○○到庭執行職務。
中       華       民      國      九十     年     一     月     四      日
                                  臺灣高等法院臺中分院刑事第十庭
                                        審判長法  官  林  照  明
                                              法  官  李  寶  堂
                                              法  官  蕭  廣  政
右正本證明與原本無異。
如不服本判決應於收受送達後十日內向本院提出上訴書狀，其未敘述上訴之理由者並
得於提起上訴後十日內向本院補提理由書（均須按他造當事人之人數附繕本）。
                                              書記官    錫  彬
中       華       民      國      九十     年     一     月     八      日
    附表（一）
編號  訂約日期       合約當事人          偽造之印文
 １  八六、六、十一  壬○○、益福公司    「益福公司」、「己○○」各四枚
 ２  八六、六、三    戊  ○、益福公司    「益福公司」、「己○○」各四枚
 ３八六、六、三    乙○○○、益福公司  「益福公司」、「己○○」各四枚
 ４  八六、六、三    丁○○○、益福公司  「益福公司」、「己○○」各四枚
 ５  八六、六、三    洪金蕊、益福公司    「益福公司」、「己○○」各四枚
 ６  八六、六、三十  甲○○、益福公司    「益福公司」、「己○○」各四枚
    附表（二）
編號 本票號碼        發票年月日     到期日           票面金額  執票人
 0  0000000  00、六、三   八八、五、三一   一百萬元  壬○○
 0  0000000  00、六、三   八八、五、三一   一百萬元  戊  ○
 0  0000000  00、六、三   八八、五、三一   一百萬元  乙○○○
 0  0000000  00、六、三   八八、五、三一   一百萬元  洪王秋花
 0  0000000  00、六、三   八八、五、三一   一百萬元  洪金蕊
 0  0000000  00、六、三十 八八、五、三一   一百萬元  甲○○
 0  0000000  00、六、三十 八八、五、三一   一百萬元  甲○○
 0  0000000  00、六、三十 八八、五、三一   一百萬元  甲○○
 0  0000000  00、六、三十 八八、五、三一   一百萬元  甲○○
                                                                   Ｃ


司法院資訊處製作；財團法人民間司法改革基金會備份。
